臺灣基隆地方法院民事判決　　　　　　　　　　　　　九十三年度訴字第二二五號
　　原　　　告　　乙○○
　　　　　　　　　甲○○
　　　　　　　　　丙○○
　　　　　　　　　丁○○
　　　　　　　　　戊○○
　　右五人共同
　　訴訟代理人　　張美慧律師
　　被　　　告　　庚○○
　　兼訴訟代理人　己○○
當事人間請求不當得利等事件，本院於九十三年十二月十六日言詞辯論終結，判決如
下：
    主  文
被告己○○應給付原告新臺幣柒拾貳萬仟壹佰伍拾陸元及自民國九十三年五月二十
八日起至清償日止，按週年百分之五計算之利息。
原告其餘之訴駁回。
訴訟費用由被告己○○負擔。
本判決原告勝訴部分於原告以新臺幣貳拾肆萬貳仟元為被告己○○供擔保後，得為假
執行；但被告己○○如以新臺幣柒拾貳萬仟壹佰伍拾陸元預供擔保，免為假執行。
原告其餘假執行之聲請駁回。
    事實及理由
一、原告起訴主張：
    （一）原告乙○○為訴外人高橋之配偶，原告丙○○、丁○○、甲○○、戊○○
          為其子女，而高橋於民國八十三年五月一日將其所有坐落基隆市七堵區○○段一二五三、一二五七、一二五八、一二五九等四筆地號（嗣經數次分
          割成為同區段一二五三、一二五三∣○○○一、一二五三∣○○○二、一
          二五七、一二五七∣○○○一至○○○六、一二五八、一二五八∣○○○
          一至∣○○○四、一二五九∣○○○○至○○○二等筆土地）、持分四分
          之一土地（以下簡稱「系爭土地」）出租予被告己○○經營恆毅汽車駕駛
          訓練班，被告庚○○為班主任，租期二年，迄八十五年四月三十日止，租
          金每月新臺幣（下同）三萬元，每年給付乙次；八十五年四月三十日租約
          屆滿，雙方於八十五年五月一日、八十七年五月一日復行續租二次，每次
          租期二年，有關租金、數額、給付方式同前；八十九年四月三十日租期屆
          滿，雙方以口頭同意再行續租二年，租期至九十一年四月三十日止，嗣並
          於九十年十一月廿三日於八十五年之租約中加註明文延長租約二年至九十
          一年四月三十日，「期滿後再行續租換約」等語。
    （二）惟被告庚○○於九十年為向台北監理所基隆監理站申報恆毅汽車駕駛訓練
          班用地證明，明知應由高橋親自簽具土地租賃契約書，以持向基隆監理站
          申報用地證明，竟為圖方便，偽造恆毅汽車駕駛訓練班與高橋及其他土地
          共有人高金貴、高進益、高崑繽等人間、租賃期限自九十年一月一日至九
          十一年十二月三十一日止之土地租賃契約書，復偽刻高橋等之印章蓋印其
          上，再交付基隆監理站以為行使，此開犯行並經鈞院刑事庭以九十二年度
          訴字第四二七號判決在案。查高橋因基隆河崇智橋下游左岸護岸工程即將
          開工，一再陳明租賃期滿無法續租，然被告庚○○卻未經高橋同意，偽造
          與高橋間之土地租賃契約書，持之向基隆監理站申報用地證明，繼續取得
          駕駛訓練班之立案後，與被告己○○於租賃契約屆滿后，繼續佔用土地，
          作為恆毅駕駛訓練班用地，致高橋對系爭土地無法使用收益，因被告張志
          陵為恆毅駕駛訓練班之負責人，被告庚○○偽造恆毅駕駛訓練班與高橋間
          之租賃契約，使被告己○○得以繼續取得駕駛訓練班之立案，並於系爭土
          地上經營汽車駕駛訓練班，依民法第一百八十八條、第一百八十五條之規
          定，自應負連帶賠償責任。而被告等自九十一年四月三十日租賃契約屆滿
          後，均未給付任何代價，繼續使用原承租之土地，迄九十一年十一月底止
          ，係屬無法律上原因受利益，致高橋受損害，茲因其所得利益無法返還，
          依目前實務通說，應以相當於租金之價格計算其不當得利之數額，是倘以
          每月租金三萬元計算，則高橋至少七個月期間無法使用收益系爭土地，蒙
          受二十一萬元之損害。
    （三）次按高橋與己○○間歷年來之租賃契約均規定：高橋僅負擔系爭土地之田
          賦代金，其餘任何稅金均由被告己○○負擔，是系爭土地之地價稅原應由
          被告己○○負擔，然被告己○○並未依約繳納八十五年至九十一年四月三
          十日之地價稅，高橋無奈，只得前往繳納，累計高橋所代繳之地價稅共計
          五十一萬三千一百五十六元，就此部分，被告己○○顯是受有無法律上原
          因，而免除依與高橋間之租賃契約所應負繳納稅金義務之利益，而構成不
          當得利，且被告己○○未依據與高橋間之租賃契約給付上開稅捐，復已構
          成債務不履行，高橋自得請求損害賠償。
    （四）末查高橋業於九十二年十二月二日因病逝世，而原告為高橋之法定第一順
          位繼承人，是就高橋對被告等之前揭債權亦由原告等繼承取得。是原告等
          爰依法提起本件訴訟，訴之聲明：(1)被告己○○、庚○○應連帶給付原告
          二十一萬萬元，及自起訴狀繕本送達翌日起至清償日止按年息百分之五計
          算之利息。(2)被告己○○應給付原告六十四萬二千三百六十三元，及自起
          訴狀繕本送達翌日起至清償日止按年息百分之五計算之利息。(3)原告願供
          擔保，請准宣告得為假執行。
二、被告則以：原告主張被告應依民法第一百八十八條負僱用人連帶責任，無非係以
    受僱人被告庚○○無權占用系爭土地，然被告庚○○既為受僱人，依民法第九百
    四十二條之規定「受僱人、學徒或基於其他類似之關係，受他人之指示，而對於
    物有管領之力者，僅該他人為占有人。」，被告庚○○僅為占有輔助人，占有人
    係被告己○○，二者之間並不會有民法第一百八十八條之問題，而僅被告己○○
    應負無權占有之責任，是以原告之請求不無疑問；至於原告請求被告返還代繳之
    地價稅，雖其主張「依據雙方歷年來契約均規定，原告僅負擔系爭土地之田賦代
    金，其餘任何稅金均由被告己○○負擔，是系爭土地之地價稅原應由被告己○○
    負擔」，惟考諸兩造契約第九條係約定「甲方（即原告）負擔出租土地田賦代金
    為限，如有增加任何稅賦悉數以乙方（即被告己○○）負擔」，由此可知係增加
    部分之稅金由被告己○○負擔，則地價稅本即依法核課，不因系爭土地是否出租
    而有不同，並非增加部分之稅金，自不應由被告己○○負擔等語，資為抗辯。訴
    之聲明：駁回原告之訴及假執行之聲請，如受不利判決，被告願供擔保請准免為
    假執行。
三、經查原告乙○○為訴外人高橋之配偶，原告丙○○、丁○○、甲○○、戊○○為
    其子女，而高橋已於九十二年十二月二日死亡，原告為其法定繼承人，而被告己○○於八十三年五月一日承租原告之被繼承人高橋所有之系爭土地，經營恆毅汽
    車駕駛訓練班，租期二年，迄八十五年四月三十日止，租金每月三萬元，每年給
    付乙次；八十五年四月三十日租約屆滿，雙方於八十五年五月一日、八十七年五
    月一日復行續租二次，每次租期二年，有關租金、數額、給付方式同前；八十九
    年四月三十日租期屆滿，雙方以口頭同意再行續租二年，嗣於九十年十一月廿三
    日於八十五年之租約中加註明文延長至九十一年四月三十日止，期滿未再續租換
    約，租賃契約業已終止，惟被告己○○於租約期滿後，仍繼續營業到九十一年十
    月十六日，迄同年十一月才將系爭土地整理完畢，交還原告等情，業據原告提出
    土地租賃契約書、戶口名簿、
    。按無法律上之原因而受利益，致他人受損害者，應返還其利益。雖有法律上之
    原因，而其後已不存在者，亦同，民法第一百七十九條定有明文。又按無權占有
    他人土地，可能獲得相當於租金之利益為社會通常之觀念，最高法院六十一年度
    台上字第一六九五號判例可資參照。被告於租賃契約屆滿後，未再續約，仍繼續
    占有系爭土地，即屬無權占有，應認受有相當於租金之利益，致高橋受有相當於
    租金之損害，從而原告基於繼承及不當得利之法律關係，請求被告給付九十一年
    五月一日起至同年十一月三十日止，依每月相當於租金三萬元計算，共計二十一
    萬元之賠償，自屬正當，應予准許。至於原告另主張被告庚○○偽造自九十年一
    月一日至九十一年十二月三十一日止之系爭土地租賃契約書，向台北監理所基隆
    監理站申報恆毅汽車駕駛訓練班用地證明，被告己○○為庚○○之僱用人，亦為
    共同侵權行為人，依民法第一百八十五條、第一百八十八條應連帶賠償高橋自九
    十一年五月一日起至同年十一月三十日止，依每月相當於租金之損害三萬元，無
    法使用系爭土地之損害二十一萬元云云，惟按損害賠償債，以有損害之發生及有
    責任原因之事實，並二者之間，有相當因果關係為成立要件。故原告所主張損害
    賠償之債，如不合於此項成立要件者，即難謂有損害賠償請求權存在（最高法院
    四十八年台上字第四八一號判例參照）。所謂相當因果關係，係指依經驗法則，
    綜合行為當時所存在之一切事實，為客觀之事後審查，認為在一般情形下，有此
    環境、有此行為之同一條件，均可發生同一之結果者，則該條件即為發生結果之
    相當條件，行為與結果即有相當因果關係。反之，若在一般情形下，有此同一條
    件存在，而依客觀之審查，認為不必皆發生此一結果者，則該條件與結果並不相
    當，不過為偶然之事實而已，其行為與結果間即無相當因果關係（最高法院七十
    六年台上字第一九二號判例參照）。經查被告庚○○偽造文書之犯行，原告自得
    向有關機關舉發而撤銷其營業許可，未必導致高橋無法使用系爭土地之結果，二
    者間無相當因果關係，故原告此部分之主張，即無理由，應予駁回。
四、又查兩造租賃契約第九條約定「甲方（即原告）負擔出租土地田賦代金為限，如
    有增加任何稅賦悉數以乙方（即被告己○○）負擔」，為兩造所不爭執，復查系
    爭土地原課徵田賦，因清查發現供出租恆毅駕訓班使用，不符合土地稅法第二十
    二條第一項規定，故依稅捐稽徵法第二十一條第一項第二款規定，已自八十五年
    起改按一般稅率課徵地價稅，而高橋繳納之地價稅如下：八十五年度：三萬六千
    三百六十六元，八十六年度：六萬九千五百五十八元，八十七年度：七萬七千二
    百二十一元，八十八年度：九萬九千一百一十九元，八十九年度：九萬九千零二
    十八元，九十年度：九萬八千八百九十八元，九十一年度：九萬八千八百九十八
    元等情，分別有基隆市稅捐稽徵處七堵分處九十三年七月七日基稅參字第九三○○○六六七七號、九十三年九月十四日基稅七一貳字第九三○○○九五五八號函
    在卷可稽，足認高橋所繳交之地價稅，係因出租系爭土地供被告己○○經營恆毅
    駕駛訓練班所增加之稅賦，依兩造租賃契約第九條，自應由被告己○○負擔，從
    而原告依不當得利之法律關係，請求被告己○○給付八十五年至九十一年四月三
    十日所代繳之地價稅，五十一萬三千一百五十六元，為有理由，應予准許。
五、綜上，原告請求被告己○○給付七十二萬三千一百五十六元，及自起訴狀繕本送
    達翌日即九十三年五月二十八日起至清償日止，按週年百分之五計算之利息，洵
    屬正當，應予准許。逾此部分之請求，為無理由，應予駁回。原告及被告己○○
    陳明願供擔保，聲請宣告假執行或免為假執行，經核原告勝訴部分，合於法律規
    定，爰分別酌定相當之擔保金額宣告之；原告其餘假執行之聲請，因訴之駁回而
    失所依據，不予准許。
六、結論：本件原告之訴，為一部有理由，一部無理由，並依民事訴訟法第七十九條
    前段、第三百九十條第二項、第三百九十二條第二項，判決如主文。
中　　　華　　　民　　　國　　九十三　　年　　  十二　  　月　　三十　　日
                                臺灣基隆地方法院民事庭
                                        法      官  林李達
右為正本係照原本作成。
對於本件判決如有不服，應於收受送達後二十日內向本院提出上訴書狀，敘述上訴之
理由，上訴於臺灣高等法院，並按他造當事人之人數附具繕本。
中　　　華　　　民　　　國　　九十四　　年　　  一    　　月　　三　  　日
                                        法院書記官  黃錫煒
